【裁判字號】    99,上,1
【裁判日期】    991019
【裁判案由】    返還不當得利
【裁判全文】
臺灣高等法院高雄分院民事判決             99年度上字第1號
上  訴  人  蔡鐘添
            張福琳
前列二人共同
訴訟代理人  蔡金槍
被上訴人    林淑芬
訴訟代理人  戴慕蘭律師
上列當事人間請求返還不當得利事件，上訴人對於民國98年11月
25日臺灣高雄地方法院97年度訴字第672 號第一審判決提起上訴
，本院於99年10月5 日言詞辯論終結，判決如下：
    主  文
上訴駁回。
第二審訴訟費用由上訴人負擔。
    事 實 及 理 由
一、上訴人主張：伊等於民國94年11月5 日分別將其所有坐落高
    雄縣美濃鎮○○段（下稱同段）第1142地號土地暨地上物，
    及坐落同段第1143地號土地暨地上物（下合稱系爭土地）共
    同出賣予訴外人宗建民，雙方訂有不動產買賣契約書，約定
    總價金為新台幣（下同）250 萬元，除當場收受20萬元外，
    並約定餘款最遲於94年12月10日前付清，伊等即將系爭土地
    之所有權狀及身分證影本等交付訴外人即代書陳順章，以便
    日後辦理過戶之用，伊等並同時授權訴外人蔡金槍處理系爭
    土地買賣出售予宗建民之後續事宜，嗣於95年4 月25日原告
    又將印鑑證明交給蔡金槍由其轉交予陳順章，嗣因宗建民逾
    期未給付餘款，伊等遂以存證信函通知解除系爭土地之買賣
    契約。詎訴外人簡良益未經伊等之授權竟偽造買賣契約書，
    而無權代理伊等於95年4 月20日與被上訴人簽定系爭土地之
    不動產買賣契約書（下稱系爭契約），將系爭土地以500 萬
    元高價出售予被上訴人，並於95年5 月5 日完成土地所有權
    移轉登記予被上訴人，被上訴人取得系爭土地所有權後，於
    95年12月29日以買賣為原因移轉登記予訴外人林俊達，同時
    設定擔保總額240 萬元之抵押權予被上訴人（債務人為林俊
    達），嗣林俊達又於96年8 月17日以買賣為原因將系爭土地
    移轉登記予被上訴人，惟被上訴人前揭抵押權仍未塗銷，是
    目前被上訴人為系爭土地之所有權人兼抵押權人。然因簡良
    益係無權代理伊等而與被上訴人簽訂契約，故系爭契約應屬
    無效，被上訴人取得系爭土地所有權即為無法律上原因，並
    使伊等受有損害，且系爭土地所有權及抵押權均歸屬於被上
    訴人，抵押權即因混同而消滅，被上訴人自應塗銷抵押權設
    定登記，爰依民法第113 、179 、181 、182 、762 、767
    條規定提起本訴，其先位聲明求為判決：（一）被上訴人應
    將坐落高雄縣美濃鎮○○段第1142地號土地所有權移轉登記
    予上訴人蔡鐘添，並塗銷前揭土地於95年12月29日所為抵押
    權人為被上訴人之抵押權設定登記。（二）被上訴人應將坐
    落高雄縣美濃鎮○○段第1143地號土地所有權移轉登記予上
    訴人張福琳，並塗銷前揭土地於95年12月29日所為抵押權人
    為被上訴人之抵押權設定登記。其備位聲明求為判決：（一
    ）被上訴人應給付上訴人蔡鐘添新台幣1,378,311 元，及自
    備位之訴追加起訴狀繕本送達翌日（即97年11月15日，下同
    ）起至清償日止，按年息百分之五計算之利息。（二）被上
    訴人應給付上訴人張福琳新台幣1,467,983 元，及自97年11
    月15日起至清償日止，按年息百分之五計算之利息。（三）
    願供擔保，請准宣告假執行等情。原審為上訴人敗訴之判決
    。其上訴聲明：（一）原判決廢棄。（二）被上訴人應將坐
    落高雄縣美濃鎮○○段第1142地號土地所有權移轉登記予上
    訴人蔡鐘添，並塗銷前揭土地於95年12月29日所為抵押權人
    為被上訴人之抵押權設定登記。（三）被上訴人應將坐落高
    雄縣美濃鎮○○段第1143地號土地所有權移轉登記予上訴人
    張福琳，並塗銷前揭土地於95年12月29日所為抵押權人為被
    上訴人之抵押權設定登記。（四）第一、二審訴訟費用均由
    被上訴人負擔。
二、被上訴人則以：上訴人確有授權簡良益為代理人，而於95年
    4 月20日與伊就系爭土地訂立買賣契約，上訴人並於95年5
    月5 日將系爭土地所有權移轉登記予渠等之名下，故上訴人
    主張系爭契約為簡良益無權代理而屬無效，並主張不當得利
    返還請求權，顯無理由。縱認上訴人未授權簡良益代理，然
    本件亦有表見代理之適用，系爭契約仍屬有效，上訴人應受
    其拘束，是上訴人主張不當得利返還請求權，亦屬無據。又
    兩造間並未成立第三人利益契約，上訴人對伊原無給付之目
    的存在，兩造間尚無給付關係存在，上訴人自不得向伊主張
    不當得利法律關係。縱認因伊已合法解除系爭買賣契約，而
    雙方互負回復原狀之義務，致有不當得利之適用，伊亦得依
    民法第264 條之規定，行使同時履行抗辯權，上訴人應先為
    對待給付1,585,000 元。再縱認系爭契約為無效，惟伊因確
    信簡良益有權代理上訴人始於95年4 月20日訂立系爭契約，
    否則豈願支付部分價金100 萬元及代墊整地費用585,000 元
    ，是伊實無於訂約當時知其無效或可得而知之情形，上訴人
    為此主張，自應負舉證責任，且損害賠償以回復原狀為原則
    ，金錢賠償為例外，何以本件不能回復原狀，須以金錢賠償
    ，又上訴人之實際損害為若干等情，均未見其說明及舉證，
    上訴人之請求顯無理由等語，資為抗辯。其答辯聲明：上訴
    駁回。
三、兩造不爭執事項：
（一）系爭土地原為上訴人所有，於95年5 月5 日以買賣為原因
      移轉登記為被上訴人所有，被上訴人復於95年12月29日以
      買賣為原因移轉登記為林俊達所有，並於同日設定抵押權
      予被上訴人，嗣於96年8 月17日以買賣為原因再移轉登記
      為被上訴人所有，有高雄縣美濃鎮地政事務所之異動索引
      、土地登記謄本在卷可稽（見原審卷第12、13、16頁）。
（二）上訴人確有授權蔡金槍處理出售系爭土地予宗建民之事實
      。
（三）被上訴人因系爭土地之買賣業經交付定金100 萬元及整地
      費用585,000 元，由簡良益收受。
四、兩造所爭執之事項為：(一)蔡金槍有無權限處理系爭土地之買
    賣事宜？(二)上訴人或蔡金槍有無授權簡良益於95年4 月20日
    與被上訴人簽訂系爭契約？簡良益並是否為上訴人之代理人
    ？是否有表見代理之適用？(三)上訴人得否依民法第113 條、
    179 條、181 條、182 條、767 條、762 條，請求被上訴人
    移轉登記系爭土地所有權予上訴人等，及請求被上訴人塗銷
    系爭土地上以被上訴人為抵押權人之抵押權設定登記？(四)若
    上訴人之請求有理由，被上訴人主張同時履行抗辯，是否有
    理由？
五、本院綜合判斷如下：
（一）上訴人主張：伊等並未授權簡良益與被上訴人訂立系爭土
      地之買賣契約云云。被上訴人則以：雖兩造間並未直接接
      觸並訂立系爭契約，惟簡良益係以上訴人之代理人自居，
      而與伊訂立系爭契約，依民法第169 條表見代理之規定，
      上訴人亦應負授權人之責任等語置辯，並提出上訴人之印
      鑑證明為證（見原審卷第88、89頁）。查，系爭不動產買
      賣契約書之記載，系爭土地係由簡良益代理上訴人蔡鐘添
      、張福琳出賣予被上訴人林淑芬（見原審卷第27、28頁）
      。是本件應先予審酌者，厥為上訴人是否有表見之事實，
      足使被上訴人信簡良益有代理權之情形存在？經查：
  １、按由自己之行為表示以代理權授與他人，或知他人表示為
      其代理人而不為反對之表示者，對於第三人應負授權人之
      責任，民法第169 條前段定有明文。又「民法第169 條規
      定之表見代理，係為保護第三人而設，本人如有使第三人
      信以為其有以代理權授與他人之行為，而與該他人交易，
      即應使本人負授權人責任」（參照最高法院70年台上字第
      3515號判例意旨）。
  ２、查，上訴人對渠等將系爭土地所有權狀正本、印鑑證明、
      身分證影本交付予代書陳順章保管並曾委託蔡金槍全權處
      理系爭土地之出賣及收款等之事實並不爭執，而依下述各
      證人之證言：
      (1)證人即辦理系爭土地所有權移轉登記之代書陳順章證稱
        ：「（上訴人訴訟代理人問：上訴人當天（94年11月5
        日）是否有交土地所有權狀及身份證影本給你？）只有
        讓我看，但是沒有交給我。95年4 月份時才交給我。也
        有交給我印鑑證明，都是同一時間交給我的，但是誰交
        給我的已不記得」、「（上訴人訴訟代理人問：當天簽
        訂系爭契約上訴人有無表示賣土地給宗建民之事授權給
        蔡金槍處理？）有」、「（上訴人訴訟代理人問：辦理
        過戶是何人辦理？）農用證明書是我申請的，增值稅不
        是我申報的，地政事務所送件是我送件的」、「（被上
        訴人訴訟代理人問：你是受買方委任或是賣方的代書？
        ）我是受賣方委任的代書」、「（被上訴人訴訟代理人
        問：是誰說要你過戶到林淑芬名下？）是蔡金槍同意我
        將系爭土地過戶到林淑芬名下」、「（被上訴人訴訟代
        理人問：送件之前蔡金槍是否知道要將系爭土地過戶給
        林淑芳？）是」、「（被上訴人訴訟代理人問：蔡金槍
        與蔡鐘添是何關係？）有親戚關係」等語（見原審卷第
        185～187 頁）。
      (2)證人簡良益亦於兩造另案請求解除契約等事件中證稱：
        「（法官問：對買賣契約書，有何意見？）被上訴人是
        跟一位姓林的來買的，他們當初是要挖砂石。是一位姓
        蔡的他說他是土地的所有權人，委託我賣給被上訴人，
        他叫蔡金槍」、「（法官問：為何買賣土地會找你？）
        地主蔡先生是林先生（按：指被上訴人之介紹人林忠華
        ）介紹來的，我之前從事葬儀社。本件是被上訴人自己
        違約，被上訴人所開的支票沒有兌現，上訴人本來是用
        一位人頭來過戶」、「（法官問：本件土地先行賣給宗
        建民為何又賣給林淑芬？）被上訴人是由一位姓林的帶
        他來的。土地並沒有過戶在宗建民名下，後來才賣給林
        淑芬」、「（被上訴人訴訟代理人問：到底系爭土地是
        否由蔡金槍授權簡良益出賣給被上訴人？）當時在場的
        人有被上訴人、蔡金槍及林先生等人，蔡金槍有同意我
        將系爭土地賣給林淑芬，林淑芬有開出支票，但有部分
        支票並沒有兌現」等語（見本院卷第44～46頁）。
      (3)上訴人之訴訟代理人蔡金槍證稱：「我是蔡鐘添的妹夫
        」、「（上訴人訴訟代理人陳富勇律師問：上訴人是否
        將土地所有授權你出賣或已決定將土地出售給宗建民之
        後，委任你處理後續事宜？）是上訴人親自出面與宗建
        民訂立系爭土地之買賣契約，賣給宗建民後的過戶、收
        錢事宜即由我處理」、「（上訴人訴訟代理人問：上訴
        人之土地所有權狀及身分證影本是交給代書或是交給你
        ？）直接交給代書，所有權狀是正本，身分證是影本。
        95年4 月份將印鑑證明交給我，我再交給陳順章代書」
        、「（上訴人訴訟代理人問：何時知道系爭土地是過戶
        給林淑芬？）我沒有印象，但是他們有告訴我要過戶給
        誰是他們的權利，後來我雖然知道要過戶給林淑芬，但
        是是過戶前還是過戶後知道的，我已經忘記了，因為我
        比較在意收錢的事情，所以過戶給誰不是很注意」、「
        （上訴人訴訟代理人問：簡良益是否有帶你跟林忠華見
        面？）有見面2 次，時間是在95年6 月份200 萬元支票
        跳票之後」、「（上訴人訴訟代理人問：上開見面談何
        事？）希望能晚一點付款」、「（被上訴人訴訟代理人
        問：系爭土地是否你出資所買？）我與蔡鐘添合資，我
        占6 成」、「（被上訴人訴訟代理人問：是否上訴人2
        人授權給你全權處理出賣及收款事宜並註記於買賣契約
        書上？）是」等語（見原審卷第191 ～193 頁）。
      (4)證人林忠華亦證稱：「（被上訴人訴訟代理人問：95年
        4 月20日是否陪被上訴人簽約購買系爭土地？）有」、
        「（被上訴人訴訟代理人問：在此之前是否林淑芬也有
        委託你去看地或商談價錢？）有」、「（被上訴人訴訟
        代理人問：看地的情形如何？）有圍鐵籬笆，也有用大
        鎖鎖起來。是簡良益的親戚帶我去看地，並有開鎖進入
        現場」、「（被上訴人訴訟代理人問：簡良益是否是跟
        你接洽的人？）簡良益跟我接觸幾次後，有帶蔡金槍出
        來，並且說蔡金槍是土地所有人，土地的事蔡金槍可以
        決定」、「（被上訴人訴訟代理人問：當時簡良益是否
        有說他有權可以賣土地？）有，當時蔡金槍也在場並討
        論此事」、「（被上訴人訴訟代理人問：簽約當時蔡金
        槍是否在現場？）也在現場」、「（被上訴人訴訟代理
        人問：買賣過戶是如何處理？）簡良益、蔡金槍跟凌郁
        芳代書說直接去找陳順章代書辦理過戶」、「（被上訴
        人訴訟代理人問：與簡良益接洽過程中，是否有看過土
        地所有權狀或印鑑證明等文件？）當時都有拿出來看」
        、「（被上訴人訴訟代理人問：簽約當時蔡金槍是否知
        道林淑芬這個人？）當時大家都在場，所以都知道」、
        「（上訴人訴訟代理人問：系爭買賣土地之事，有看到
        蔡金槍幾次？）約4 次左右，是在簽約之前看到的，簽
        約之後還有看到1 次。皆談論系爭土地的買賣。」等語
        （見原審卷第188～190 頁）。
      (5)綜觀上述證人所證述情節予以交互勾稽核對，足證上訴
        人確有將上開系爭土地所有權狀正本、印鑑證明、身分
        證影本等交付予代書陳順章保管，並委任蔡金槍辦理系
        爭土地之出售、移轉、收款等事宜，而蔡金槍則將上開
        事務再委任簡良益處理。簡良益則以代理人之身份持系
        爭土地鐵籬笆之鑰匙帶同被上訴人之委託人林忠華進入
        系爭土地查看並與被上訴人洽談買賣事宜，於洽談過程
        中蔡金槍並曾親自出面參與洽談多次，且於系爭買賣契
        約洽談過程中簡良益並曾多次出示上訴人等所有之系爭
        土地之所有權狀正本、印鑑證明、身分證影本等證件給
        被上訴人之委託人林忠華及被上訴人確認等情觀之，堪
        認上訴人等雖未授權簡良益將系爭土地出賣予被上訴人
        ，但已足使被上訴人相信簡良益有代理權存在，而與上
        開法條所規定之「由自己之行為表示以代理權授與他人
        」之情形相符。
      (6)另查，上訴人張福琳於兩造簽訂系爭買賣契約後，於高
        雄縣政府經人檢舉系爭土地疑有盜採砂石而於95年6 月
        26日到場勘查系爭土地之後，曾向高雄縣政府陳明系爭
        土地已出售過戶予被上訴人林淑芬等語，並於95年8 月
        17日出具其已於95年4 月25日將系爭土地過戶予林淑芬
        ，並曾同意將系爭土地其所已申請之工程一併移轉給新
        所有權人林淑芬為起造人等之同意書給高雄縣政府土石
        管理課，有上訴人張福琳出具之同意書、高雄縣政府97
        年12月31日府建土字第0970301546號函檢送之系爭土地
        會勘及處理過程相關資料在卷可稽（見原審卷第100 、
        101 頁），亦堪認上訴人張福琳有知他人表示為其代理
        人而不為反對之表示之情形。
（二）再如上所述，兩造間既因有表見之事實而應負表見代理之
      責任，則被上訴人依兩造間系爭買賣契約關係所登記取得
      系爭土地所有權即非無法律上原因，上訴人主張依不當得
      利法律關係請求被上訴人返還土地所有權並塗銷抵押權登
      記，亦屬無據。
六、綜據上述，上訴人由自己之行為表示，足令人認有授與代理
    權而可信簡良益有代理權之行為，致使被上訴人不疑而與之
    交易，上訴人有表見代理之事實，則被上訴人主張依民法第
    169 條規定，上訴人應負表見代理之本人責任，而與被上訴
    人成立系爭契約之買賣關係，自屬有據。從而，上訴人本於
    民法第113 、179 、181 、182 、762 、767 條等規定之法
    律關係，訴請判如其前述之上訴聲明為無理由，不應准許。
    原審為上訴人敗訴之判決，並無不合。上訴意旨指摘原判決
    不當，求予廢棄改判，為無理由，應予駁回。至兩造其餘攻
    擊或防禦之方法，核與本判決之基礎不生影響，自不一一論
    述，附此敘明。
七、據上論結，本件上訴為無理由，依民事訴訟法第449 條第1
    項、第78條，判決如主文。
中    華    民    國    99    年    10    月    19    日
                            民事第一庭
                                審判長法官  黃金石
                                法      官  林紀元
                                法      官  林健彥
以上正本證明與原本無異。
如對本判決上訴，須於判決送達後20日內向本院提出上訴狀，其
未表明上訴理由者，應於上訴後20日內向本院提出上訴理由書（
均須按他造當事人之人數附繕本）。上訴時應提出委任律師或具
有律師資格之人之委任狀，並依附註條文規定辦理。如委任律師
提起上訴者，應一併繳納上訴審裁判費。
中    華    民    國    99    年    10    月    19    日
                                書  記  官  黃富美
附註：
民事訴訟法第466 條之1 ：
對於第二審判決上訴，上訴人應委任律師為訴訟代理人，但上訴
人或其法定代理人具有律師資格者，不在此限。
上訴人之配偶、三親等內之血親、二親等內之姻親，或上訴人為
法人、中央或地方機關時，其所屬專任人員具有律師資格並經法
院認適當者，亦得為第三審訴訟代理人。
第1 項但書及第2 項情形，應於提起上訴或委任時釋明之。

司法院資訊處製作；財團法人民間司法改革基金會備份。
